【裁判字號】    99,上易,15
【裁判日期】    990129
【裁判案由】    妨害自由
【裁判全文】
臺灣高等法院刑事判決                  99年度上易字第15號
上  訴  人  臺灣桃園地方法院檢察署檢察官
被      告  甲○○
            丙○○
上列上訴人因被告妨害自由案件，不服臺灣桃園地方法院98年度
訴字第757號，中華民國98年11月18日第一審判決（起訴案號：
臺灣桃園地方法院檢察署97年度偵字第23482號），提起上訴，
本院判決如下：
    主  文
上訴駁回。
    理  由
一、本案經本院審理結果，認第一審判決對被告甲○○、丙○○
    為無罪之諭知，核無不當，應予維持，並引用第一審判決書
    記載之證據及理由（如附件；原審判決關於偽證罪部分，因
    未據當事人上訴，該部分已然確定）。
二、檢察官上訴意旨雖以：(一)按刑法第304條之構成要件為：以
    強暴、脅迫使人行無義務之事或妨害人行使權利。本件告訴
    人是在遭設計情況到達案發現場，原無簽立本票還錢之意願
    及準備等情，除據被告等所自陳，另據告訴人證述：李奇諺
    先藉口說他要去買東西，之後丙○○、甲○○就進入「ASS
    」PUB，他們一開始說要跟我談債務問題，接著他們把本票
    放在桌上，金額當場由甲○○寫完後並叫我簽立本票，但是
    我覺得金額與我欠款不符，所以我說我不簽，甲○○說跟我
    要壹佰萬元不算過份，他接著說你是要在這邊簽，還是要我
    們帶你到別的地方簽，我問他說你要把我帶去哪裡，他說他
    不知道，甲○○先去上廁所，他去上廁所前跟丙○○交代叫
    我快點簽一簽，但是我還是沒有簽立，等甲○○回來後，他
    作勢要拉我的手要把我帶走...我迫於無奈我只好簽立該本
    票。」、「（問：你有無自願提前還錢？)我想慢慢還錢。
    」
    等語明確。再現場關係人之體格，分別為：被告甲○○185
    公分，110公斤；被告丙○○158公分，68公斤；證人乙○○
    165公分，57、58公斤，各為渠等供述在卷，依當時現場情
    勢情事，顯然不對等、不利於告訴人，原債主即被告丙○○
    找來被告甲○○到場助勢，其意亦在此，是顯見告訴人當時
    是受對方以身材、人數、語氣壓力之情勢壓迫下，心生遭危
    害之恐懼，而為簽立本票之無義務之事甚明。(二)至原審以：
    現場為公共場所，告訴人亦有諸多求救機會，告訴人卻捨此
    不為，而認告訴人與有受恐嚇之常情相悖等語。惟告訴人不
    逃離所慮原因，業據其證述：「桌子比我高，且那種情形下
    ，如果我真的跑了，也會被他們抓回來。」、「我心理想這
    裡是公共場所，如果他把我帶去別的地方，不知道會發生什
    麼事情」等語，告訴人自忖雖在公開場所求救，亦難免事後
    告訴人仍遭受危害之情，而未敢逕自離去，亦不違常情，究
    難據此認定被害人未遭恐嚇。況刑法第304條本不以行為人
    施以恐嚇為必要，僅需有行強暴、脅迫之行為為已足。上揭
    被告等所加諸告訴人之情勢，已達於脅迫之程度，並因而為
    簽立本票之無義務之事，及符合上述刑法第304條第1項之構
    成要件，是原審認定事實及適用法律容有不當，自難認原判
    決妥適，請撤銷原判決，另為適當之判決云云。
三、惟按犯罪事實應依證據認定之，無證據不得認定其犯罪事實
    ；刑事訴訟法第154條第2項定有明文。次按告訴人之告訴，
    係以使被告受刑事訴追為目的，是其陳述是否與事實相符，
    仍應調查其他證據以資審認。又，認定犯罪事實所憑之證據
    ，雖不以直接證據為限，間接證據亦包括在內；然而無論直
    接或間接證據，其為訴訟上之證明，須於通常一般之人均不
    致有所懷疑，而得確信其為真實之程度者，始得據為有罪之
    認定，倘其證明尚未達到此一程度，而有合理之懷疑存在時
    ，事實審法院復已就其心證上理由予以闡述，敘明其如何無
    從為有罪之確信，因而為無罪之判決，尚不得任意指為違法
    。刑事訴訟法第161條已於民國91年2月8日修正公布，其第1
    項規定：檢察官就被告犯罪事實，應負舉證責任，並指出證
    明之方法。因此，檢察官對於起訴之犯罪事實，應負提出證
    據及說服之實質舉證責任。倘其所提出之證據，不足為被告
    有罪之積極證明，或其指出證明之方法，無從說服法院以形
    成被告有罪之心證，基於無罪推定之原則，自應為被告無罪
    判決之諭知；本件原審審判時，修正之刑事訴訟法關於舉證
    責任之規定，已經公布施行，檢察官仍未提出適合於證明犯
    罪事實之積極證據，並說明其證據方法與待證事實之關係；
    原審對於卷內訴訟資料，復已逐一剖析，參互審酌，仍無從
    獲得有罪之心證，因而維持第一審諭知無罪之判決，於法洵
    無違誤。最高法院52年台上字第1300號、76年台上字第4986
    號、92年台上字第128號分別著有判例。經查：
  (一)衡諸常理，告訴人乙○○可能簽發本案票據之原因頗多，「
    清償舊欠」即係可能原因之一，尚非必然係被告丙○○、甲○○有施以強暴、脅迫手段所致；參諸告訴人乙○○在原審
    作證時亦坦陳：有積欠丙○○債務尚未還清等語（見原審卷
    第53頁）；則自難以被告丙○○有與告訴人乙○○聯絡，及
    告訴人乙○○有簽發本案本票之單純事實，即據之以為告訴
    人乙○○所為指述屬實之佐證；合先敘明。
  (二)告訴人乙○○在原審雖到庭結證略以：被告丙○○及甲○○
    表示要與伊商談債務問題，接著被告甲○○就把事先準備好
    之本票放置在桌上，但因為金額與借款數目不符，因此伊不
    願意簽立，被告甲○○便說：「你是要在這邊簽，還是要我
    們帶你到別的地方簽」等語，後來被告甲○○去上廁所，並
    交代被告丙○○要伊趕快簽立本票，直到被告甲○○上完廁
    所回到座位上，伊都未簽立本票，被告甲○○便作勢要拉伊
    手臂把伊帶到別的地方去，因此伊迫於無奈只好簽立該本票
    云云（見原審卷第53頁至第55頁）。然對於被告甲○○究竟
    是否有拉其手臂之強暴行為乙節，卻推諉證稱：「他有無用
    力拉我，我忘記了」等語（見原審卷第53頁背面）；得見告
    訴人對伊簽發本案本票過程之指述，多有隱瞞，其供證已有
    瑕疵。
  (三)次查，告訴人所指渠遭被告脅迫之桃園市○○路○段306號「
    ASS」PUB，屬人員來往雜沓之酒吧公眾得進出場所；告訴人
    茍若有遭被告等非法脅迫，隨時祇須高聲呼救，即可獲致旁
    人關注而得輕易脫困。乃告訴人卻捨此不為，反而留待現場
    ，於簽立本票後，又等待朋友前來接送，在在均與有受恐嚇
    之常情相悖。
  (四)遍閱全卷，又查無相關資料，足以為告訴人指述屬實之佐證
    ，揆諸首揭最高法院52年台上字第1300號判例意旨，尚難僅
    執惟一告訴人乙○○有瑕疵之指證，即遽認被告二人有公訴
    意旨所指之犯行。
  (五)原判決以本件檢察官所提出之證據，有合理之懷疑存在，而
    無從使法院得被告有罪之確信；此外，復查無其他積極證據
    足認被告涉有上開犯行，因認不能證明被告犯罪，而為其等
    無罪之諭知，核無不合。
  (六)檢察官之上訴，並未提出新事證，仍執告訴人乙○○之供述
    ，認被告二人應成立強制罪，據以指摘原判決不當，為無理
    由，其上訴應予駁回。
四、據上論結，應依刑事訴訟法第373條、第368條，判決如主文
    。
本案經檢察官李金定到庭執行職務。
中    華    民    國    99    年    1     月    29    日
                  刑事第三庭    審判長法  官 陳博志
                                      法  官 許文章
                                      法  官 陳德民
以上正本證明與原本無異。
不得上訴。
                                      書記官 陳嘉文
中    華    民    國    99    年    2     月    2     日


司法院資訊處製作；財團法人民間司法改革基金會備份。
